【裁判字號】    94,上易,2279
【裁判日期】    950711
【裁判案由】    詐欺
【裁判全文】
臺灣高等法院刑事判決                 94年度上易字第2279號
上  訴  人
即  被  告  甲○○
            丙○○
共      同
選任辯護人  朱麗真律師
上列上訴人等因詐欺案件，不服台灣台北地方法院94年度易字第
250號，中華民國94年11月21日第一審判決（起訴案號：台灣台
北地方法院檢察署93年度偵字第2120號）提起上訴，本院判決如
下：
    主  文
原判決撤銷。
甲○○、丙○○均無罪。
    理  由
一、公訴意旨略以：甲○○、丙○○為夫妻，甲○○係巨晴企業
    股份有限公司（下稱巨晴公司）董事。巨晴公司係以販賣家
    用溫泉機等產品之傳銷事業。凡加入為會員者，每推薦顧客
    購買一組約新台幣（下同）4萬元之產品，即可取得巨晴公
    司經銷店資格；往後每推薦一定人數，可循序上升為代理店
    、區總代理；當建構組織達一定數量時，更可升級為董事、
    執行董事而分享更多利潤。丁○○自民國90年8月間起，經
    甲○○、丙○○之推薦加入巨晴公司成為會員取得經銷店資
    格，後再升級為代理店。90年12月間，丁○○已洽妥10臺溫
    泉機之業績，若達36臺溫泉機業績即可升任區總代理。甲○○、丙○○向丁○○表示：渠等欲於同年12月底結帳前升任
    董事，下線至少需有三個區總代理，現僅有二名區總代理之
    量，尚需補足一名區總代理，即可升任董事，若丁○○願意
    配合提供下線組織名單，並由渠等出資以丁○○之下線組織
    人頭名義，先購買26臺溫泉機，一方面除可幫助丁○○由代
    理店升級為區總代理；另一方面也可協助甲○○升任為董事
    ，丁○○乃予同意。甲○○、丙○○為確保權利，要求就該
    月份屬丁○○業績部分（即丁○○之原來10臺加甲○○資助
    之26臺溫泉機）之獎金，應由甲○○、丙○○出面領取，再
    依各人所做業績量分配，丁○○並應於三個月內出清26臺溫
    泉機。嗣經雙方達成協議，於同年12月31日簽立同意書2紙
    ，表明丁○○授權丙○○領取該月獎金，附註「你做你領、
    我做我領」（意即業績獎金應區分丁○○或甲○○所做，內
    部再行分配）及「丁○○目標26臺在3個月內全出清，若中
    途放棄，本人同意區總可更名給別人」等語；丁○○乃提供
    其姊葉靜椿之帳戶等下線組織資料與甲○○、丙○○使用。
    嗣因甲○○、丙○○於90年12月底前未能幫丁○○做滿26臺
    之績效，丁○○乃向丙○○表示：欲將先前出具之同意書作
    廢，丙○○則謊稱因資料未攜出，將自行銷毀。丁○○遂於
    91年1月2日與丙○○另行簽訂同意書乙紙，表明90年12月31
    日簽訂之同意書（即前開授權丙○○領取90年12月獎金之同
    意書）業經廢棄，並就90年12月份丁○○所銷售之10台績效
    部分，確認仍屬丁○○所有。詎甲○○、丙○○明知90年12
    月31日簽訂授領取獎金之同意書業經廢棄無效，竟基於共同
    之犯意，意圖為自己不法所有，於91年2月7日，利用業已廢
    棄之同意書，向巨晴公司佯稱：經丁○○同意領取獎金，致
    巨晴公司會計賴寶秀不疑有他，將丁○○之獎金（內含甲○○、丙○○以葉靜椿名義所做6臺績效部分及丁○○所做14
    臺績效部分），共計25萬7196元，開立支票交由甲○○兌領
    。後經丁○○向巨晴公司催討獎金時，始查知上情。因認被
    告甲○○、丙○○涉有刑法第339條第1之詐欺罪嫌。
二、按犯罪事實應依證據認定之，無證據不得認定犯罪事實。又
    不能證明被告犯罪者，應諭知無罪之判決，刑事訴訟法第15
    4條第2項及第301條第1項分別定有明文。又認定犯罪事實所
    憑之證據，雖不以直接證據為限，間接證據亦包括在內；然
    而無論直接或間接證據，其為訴訟上之證明，須於通常一般
    之人均不致有所懷疑，而得確信其為真實之程度者，始得據
    為有罪之認定，倘其證明尚未達到此一程度，而有合理之懷
    疑存在時，事實審法院復已就其心證上理由予以闡述，敘明
    其如何無從為有罪之確信，因而為無罪之判決，尚不得任意
    指為違法（最高法院76年台上字第4986號判例意旨參照）。
    又告訴人之告訴，係以使被告受刑事訴追為目的，是其陳述
    是否與事實相符，仍應調查其他證據以資審認。被害人之陳
    述如無瑕疵，且就其他方面調查又與事實相符，固足採為科
    刑之基礎，倘其陳述尚有瑕疵，而在未究明前，遽採為論罪
    科刑之根據，即難認為適法（最高法院52年台上字第1300號
    、61年台上字第3099號判例意旨參照）。又事實審法院對於
    證據之取捨，依法雖有自由判斷之權，然積極證據不足證明
    犯罪事實時，被告之抗辯或反證縱屬虛偽，仍不能以此資為
    積極證據應予採信之理由（最高法院30年上字第482號判例
    意旨參照）。
三、公訴人認被告等犯罪，係以告訴人丁○○之指訴；被告甲○○供述用告訴人授權領取獎金之同意書，領取告訴人獎金支
    票兌現；被告丙○○供述有在廢棄同意書上簽名；證人戊○
    證述被告甲○○、丙○○與告訴人簽同意書，告訴人同意買
    足業績後可升區域副總，請被告二人提供資金買足績效；證
    人賴寶秀證述因有告訴人之同意書，才交付支票給被告；證
    人張春益證述被告二人與告訴人談判，被告有交付告訴人8
    萬元；並有90年12月31日告訴人與被告丙○○簽署同意書、
    91年1月2日告訴人與被告丙○○簽署之同意書及巨晴公司所
    簽支票在卷可稽為其論據。
四、訊據被告甲○○、丙○○坦承與告訴人協議，資助告訴人購
    買溫泉機作績效，使雙方均可向上升級為區總代理或董事，
    簽訂有授權領取獎金之同意書之行為，惟堅決否認有詐欺之
    犯行。辯稱：被告與告訴人所簽訂由告訴人授權領取獎金之
    同意書，並未作廢，乃依該同意書向巨晴公司領款，再與告
    訴人結算分配，支付11萬元給告訴人。告訴人所提出91年1
    月2日之廢棄同意書字條，係對案外人楊翠娥、張麗華等獎
    金匯款分配所簽立，事後告訴人擅自變造加入廢棄領款同意
    書等內容，以圖爭執獎金之分配，被告等無任何詐欺行為等
    語。
五、經查：
（一）本件被告與告訴人就雙方所約定共同購買溫泉機，取得績
      效，告訴人可升級為區總代理，被告甲○○可升級為董事
      ，簽訂有同意書，由告訴人授權被告領取獎金，再依各人
      所作績效分配，被告甲○○其後持該同意書領取獎金支票
      兌領，為被告等及告訴人所不爭執，並經告訴人巨晴公司
      會計賴寶秀證明屬實，且有該支票影本在卷可稽。惟本案
      之爭點在於該授權領取獎金之同意書，事後有無廢止，告
      訴人提出之91年1月2日之同意書，內載廢棄前授權領取獎
      金之同意書，是否真實。如已廢棄前授權領取獎金之同意
      書，被告持之冒領獎金，自有詐欺行為。如未廢棄前授權
      同意書，被告等依據授權領取獎金分配，縱雙方對分配金
      額計算方式有所爭議，仍難以詐欺相繩。
（二）本件有關爭議之文書計有二張，第一張同意書內載「同意
      書    立書人甲方丁○○同意將90年12月之獎金給予丙○○領取回，PS.（你做你領我做我領）特此同意   此請巨
      晴企業股份有限公司。甲方丁○○  乙方丙○○Ｚ0000000
      00  見證人乙○○Ｚ000000000」（以下簡稱第一份授權領
      取獎金同意書）。第二張同意書內載「PS.91年元月2日此
      同意書乙方同意由甲方丁○○書立無誤    同意書    原
      本之同意書（90.12/31）所寫甲方丁○○90年12月之獎金
      由乙方丙○○領回的所寫為筆誤！乙方丙○○同意廢棄之
      。  民國90年12月張麗華小姐所加入會員（90.12/31），
      又楊翠娥女士所加入會員之獎金確為甲方丁○○所擁有，
      公司應以該二筆獎金部分匯入丁○○（會員NO:Ｚ00000000
      0)之銀行戶頭才是，以上無誤。  廢棄前同意書之書立日
      期90.12/31。  乙方丙○○，簽名丙○○  甲方丁○○，
      簽名丁○○  中華民國91年元月2日」（以下簡稱第二份
      廢棄授權同意書）。關於第一份授權領取獎金同意書，其
      內容簽名均實在，為告訴人、被告甲○○、丙○○所不爭
      執，並經證人乙○○證明屬實。第二份廢棄授權同意書，
      被告丙○○坦承為其簽名，惟稱係同意張麗華、楊翠娥加
      入會員獎金由丁○○所擁有部分，其餘廢棄前同意書等內
      容，為事後丁○○所變造加上。而核：
    1.第二份廢棄授權同意書，係由筆記本撕下一頁，其內容，
      除雙方簽名、日期外，有三部分：第一部分為「PS.91年
      元月2日此同意書乙方同意由甲方丁○○書立無誤、同意
      書、原本之同意書（90.12/31）所寫甲方丁○○90年12月
      份之獎金由乙方丙○○領回的所寫之筆誤！乙方同意廢棄
      之」。第二部分為「民國90年12月份張麗華小姐所加入會
      員（90.12/31），又楊翠娥女士所加入會員之獎金確為甲
      方丁○○所擁有，公司應以該二筆獎金部分匯入丁○○（
      會員NO:Ｚ000000000)之銀行戶頭才是，以上無誤」。第三
      部分為左下角落另外附加之「廢棄前同意書立日期90.12/
      31」等字樣。
    2.經本院勘驗第一部分之PS.91年元月2日等字樣及第三部分
      左下角附加之廢棄等字樣，原子筆油墨顏色與其他字跡油
      墨顏色並不相符（見本院95年2月14日審判筆錄第8頁）。
      而告訴人堅持是同一枝筆在被告丙○○前面一次書寫（見
      同上筆錄第9頁）。經本院將上開第二份廢棄授權同意書
      原本送請內政部刑事警察局鑑定，該局以VSC5000光譜影
      像比對儀，特徵比對及儀器放大檢視，該91年元月2日及
      廢棄等字跡，與其他部分之字跡墨色螢光反應不相符，有
      該局95年5月15日刑鑑字第0950032193號鑑定書及鑑定說
      明，儀器檢視下螢光反應不相符之照片等在卷可按。足證
      上開廢棄授權同意書之第一部分及左下角第三部分，部分
      文字確為事後所加寫，並非原來所有之內容。而再訊之告
      訴人，則改口稱可能是當時向咖啡店櫃台借原子筆，補強
      內容，給的不是同一枝筆云云（見本院95年6月27日審判
      筆錄第2頁）。足證原告訴人所指訴該廢棄授權同意書，
      在被告面前一次書寫完成，為不實之詞。
    3.再核該第二份廢棄授權同意書之第一、三部分，與第二部
      分，內容並無關聯。且該文書原本有一摺疊痕跡，摺疊後
      恰顯示第二部分之內容，而遮蓋住第一部分內容（見本院
      卷第33頁）。而第三部分，又係加填在主要內容外之左下
      角落。被告丙○○所辯，當時簽名係同意第二部分內容，
      無第一、三部分，與該文書外觀及內容亦相符合。
    4.復就該文書實質內容觀之，倘被告丙○○已同意廢棄第一
      份之授權領取獎金同意書，被告丙○○對於告訴人應領取
      之獎金，不再相干，告訴人之下線張麗華、楊翠娥等獎金
      ，本應由告訴人領取，與被告完全無關，根本不必立該第
      二部分之內容。
（三）告訴人於91年1月2日親自簽名同意對其升區總代理，由被
      告資助其26台溫泉機，除已拿取2台，剩餘24台由丙○○
      保管，有該簽名之筆記本影本在卷可稽（見原審卷第一宗
      第75頁）。經提示該筆記本正本，告訴人坦承為其所簽無
      訛（見原審卷第二宗第190頁）。設被告同意廢止第一份
      授權領取獎金同意書，何以告訴人於91年1月2日仍同意原
      授權內容，將24台溫泉機由被告等保管。
（四）被告丙○○於91年1月10日仍為告訴人製造業績，以信用
      卡刷及透過乙○○簽發91年1月28日之支票為告訴人之下
      線購買溫泉機，有丙○○之信用卡簽帳單三紙、巨晴企業
      股份有限公司經銷商產品訂購單、發票人乙○○之票號CH
      B0000000支票影本（見92年度他字第4196號卷第51-1頁、
      第55頁、第56頁、第96頁）在卷可稽。證人乙○○也結證
      稱：如果廢棄第一份我見證之授權領取獎金同意書，則我
      不可能事後會開票協助告訴人升級（見本院95年5月14日
      審判筆錄第5頁）。被告等如已廢棄原與告訴人合作購買
      溫泉機製造業績所寫第一份授權領取獎金同意書，何以其
      後仍繼續資助為告訴人製造業績，且支出高達20餘萬元，
      而領取之獎金僅10餘萬元？
（五）至告訴人指稱被告等事後購買6台溫泉機，簽信用卡及支
      票，係冒用其姊葉鏡椿名義云云。惟查：葉鏡椿為告訴人
      之下線，為證人葉鏡椿結證在卷（見92年度他字第4196號
      偵查卷第42頁、第43頁）。且最初用葉鏡椿名義買溫泉機
      ，其訂購單為告訴人所書寫，有90年12月30日之訂購單在
      卷可查，告訴人亦坦承其所書寫（見93年度偵字第2120號
      偵查卷第81頁）。被告等有何動機、目的要冒用告訴人之
      姊名義製造業績給告訴人？且獎金要先匯入告訴人之姊葉
      鏡椿戶頭才能取回。此益證被告等並未廢棄合作協議所簽
      第一份之授權領取獎金同意書。
（六）被告丙○○於偵查及原審，對簽寫第二份廢棄授權同意書
      ，雖有稱係廢棄另一份90年12月30日恭賀告訴人榮升區總
      之同意書或告訴人要其簽領支票所簽名等不同辯解。惟查
      本件被告丙○○確有另於90年12月30日簽寫一份恭賀告訴
      人榮升區總，91年3月31日前挑戰成功之同意書及領取支
      票所簽名之文書（見93年度偵字第2120號偵查卷第86-2頁
      ，92年度他字第4196號偵查卷第77頁）。惟因本件被告與
      告訴人雙方所簽文件甚多，被告於偵查及原審未委任辯護
      人，未能知悉全部卷證及未看到第二份廢棄授權同意書之
      原件，無從完整行使防禦權及提出法律之主張，請求調查
      有利之證據。故其最初警訊及檢察官偵查中，提示第二份
      廢棄授權同意書時，均表示沒有簽訂，內容不實在等語。
      而該第二份廢棄授權同意書，確為其簽名，因內容有疑問
      ，在未看到全部卷內資料前，尤其是未見原本，僅看影本
      不能發現添加字跡油墨不符之情形下，因與告訴人簽立多
      種文書，在未明真象前主觀推測而答覆，致有錯誤，不能
      以被告所辯前後不符，遽以之為積極證據，認定被告等犯
      罪。
（七）綜上所述，被告等所辯，依據與告訴人之協議及授權領取
      獎金後分配，並未簽寫廢棄授權同意書，告訴人提出第二
      份廢棄授權同意書係告訴人私擅變造內容添加日期廢棄等
      字樣，應屬有據。此外，復查無其他積極證據，足以證明
      被告等有詐欺之犯行。至被告等稱與告訴人結算支付11萬
      元，全部結清，而告訴人主張僅付8萬元，尚未結清，此
      均屬民事糾葛，應循民事訴訟程序解決，尚難以刑責相繩
      。
六、原審未詳予研求，遽為被告等有罪科刑之判決，尚有未洽，
    而無可維持。本件不能證明被告等犯罪，應由本院將原判決
    撤銷，諭知被告等無罪之判決。
七、據上論斷，應依刑事訴訟法第369條第1項前段、第364條、
    第301條第1項，判決如主文。
本案經檢察官郭啟東到庭執行職務。
中    華    民    國    95    年    7     月    11    日
                  臺灣高等法院刑事第十六庭
                              審判長法  官  葉騰瑞
                                    法  官  黃俊明
                                    法  官  趙功恆
以上正本證明與原本無異。
不得上訴。
                                    書記官  孫佩琳
中    華    民    國    95    年    7     月    11    日


司法院資訊處製作；財團法人民間司法改革基金會備份。
